【裁判字號】    97,台上,73
【裁判日期】    970110
【裁判案由】    殺人未遂等罪
【裁判全文】
最高法院刑事判決                九十七年度台上字第七三號
上  訴  人  甲○○
選任辯護人  蔡得謙律師
上  訴  人  乙○○
選任辯護人  江燕鴻律師
上列上訴人等因殺人未遂等罪案件，不服臺灣高等法院臺中分院
中華民國九十六年九月十二日第二審判決（九十六年度上訴字第
一五九八號，起訴案號：臺灣臺中地方法院檢察署九十五年度偵
字第二一五八六、二七一四０、二八二七九號），提起上訴，本
院判決如下：
    主  文
原判決關於甲○○殺人未遂部分撤銷，發回臺灣高等法院臺中分
院。
其他上訴駁回。
    理  由
一、發回部分（即甲○○殺人未遂部分）
本件原判決認定，上訴人即被告甲○○欲找謝同富尋釁，與乙○
○及業經第一審判處罪刑確定之江朝偉，共同持西班牙製制式半
自動手槍一支及九ｍｍ制式子彈一發（甲○○、乙○○未經許可
持有槍彈部分之上訴，另行駁回如後述），於民國九十五年九月
二十四日凌晨二時一、二十分許，夥同多名友人，分乘數車抵達
臺中市南屯區田心北三巷四號謝同富住處前，見有顏立易等約十
多人在該處並作勢攔車，江朝偉大喊「把槍拿出來」，顏立易等
人聞言，紛紛進屋躲避。甲○○、乙○○及江朝偉另共同基於恐
嚇之犯意聯絡，由乙○○將該手槍、子彈交給甲○○，推由甲○
○前往開槍示威以恫嚇顏立易等人（乙○○、江朝偉所犯恐嚇部
分，業經判處罪刑確定）。迄凌晨二時三十分許，甲○○明知所
持之制式手槍及子彈，射擊後穿透力與殺傷力強大，且知謝同富
住處客廳與其後房間係以木板隔間及顏立易等十多人已跑至該廳
後面之房間等處躲藏，可預知以手持該槍之高度從門口對客廳水
平擊發子彈，極可能射中人體並造成死亡之結果，猶萌生從恐嚇
升高為縱發生死亡結果亦不違背本意之殺人不確定故意，不朝可
確信不會射及人體之處開槍，而在謝同富住處門口持該手槍往客
廳木板隔間開一槍，子彈貫穿木板隔板後，直接擊中躲在木板隔
板後方之顏立易左手臂致傷，經送醫急救，幸未發生死亡之結果
等情。爰維持第一審判決，論處甲○○殺人未遂罪刑，駁回其上
訴。固非無見。
惟查：行為人對於構成犯罪之事實，明知並有意使其發生者，為
直接故意，亦稱確定故意；對於構成犯罪之事實，預見其發生而
其發生並不違背其本意者，為間接故意，亦稱不確定故意。二者
雖均為犯罪之責任條件，但其態樣並不相同，故刑法第十三條第
一項、第二項分別予以規定，以示其惡性之評價有輕重之別。依
原判決所認定之事實，上訴人「明知」所持之制式手槍及子彈，
射擊後穿透力與殺傷力強大，「且知」謝同富住處客廳與其後房
間係以木板隔間及顏立易等十多人已跑至該廳後面之房間等處躲
藏，可「預知」以手持該槍之高度從門口對客廳水平擊發子彈，
極可能射中人體並造成死亡之結果等情。如果不虛，上訴人應係
明知其開槍射擊之舉，足以造成死亡之結果，則其猶執意為之，
又何能認係基於殺人之「不確定故意」？原判決之事實認定不無
前後矛盾。究竟上訴人之主觀犯意如何？係基於殺人之直接（確
定）故意，或間接（不確定）故意，抑或與乙○○、江朝偉同一
之恐嚇犯意聯絡而為此部分犯行？尚待釐清，始足為判決之基礎
。再者，上訴人既知該客廳後面之房間有顏立易等十多人躲藏，
則其持槍往客廳木板隔間射擊，主觀上之行為對象究係一人或數
人？有無犯數個殺人未遂罪之同種想像競合犯適用（依判決書第
十一頁所載，除顏立易受槍傷外，尚有毛國斌遭子彈擊破之木板
隔間碎片擊中頭部，惟未成傷）？未見原判決為事實認定及法律
適用之論敘，亦有未洽。以上情形，或為上訴意旨指摘所及，或
為本院得依職權調查之事項，應認此部分之原判決有撤銷發回更
審之原因。至上訴人所涉犯恐嚇危害安全罪嫌，原審以公訴人認
與殺人未遂罪有裁判上一罪之想像競合犯關係，爰不另為無罪之
諭知部分，基於審判不可分，自應一併撤銷發回更審，併予指明
。
二、駁回部分（即甲○○、乙○○共同未經許可持有槍彈部分）
按刑事訴訟法第三百七十七條規定，上訴於第三審法院，非以判
決違背法令為理由，不得為之。是提起第三審上訴，應以原判決
違背法令為理由，係屬法定要件。如果上訴理由狀並未依據卷內
訴訟資料，具體指摘原判決不適用何種法則或如何適用不當，或
所指摘原判決違法情事，顯與法律規定得為第三審上訴理由之違
法情形，不相適合時，均應認其上訴為違背法律上之程式，予以
駁回。本件原判決認定上訴人即被告甲○○、乙○○與業經第一
審判處罪刑確定之江朝偉，未經許可共同非法持有由乙○○自不
詳管道取得之西班牙製制式半自動手槍一支及九ｍｍ制式子彈一
發，於九十五年九月二十四日凌晨一時三十分許，同往臺中市南
屯區田心北三巷四號欲找謝同富尋釁，迄凌晨二時三十分許，由
甲○○單獨起意持該槍彈射擊後，旋持該槍枝離開現場，三人再
行會合並將該槍放置臺中縣霧峰鄉○○路二三一號旁車庫，經警
循線於翌（二十五）日查獲甲○○，經甲○○引導扣得該槍枝等
情。爰維持第一審此部分依想像競合犯之例，從一重論處上訴人
等共犯未經許可持有手槍罪刑之判決，駁回二人之上訴，已敘明
其所憑之證據及認定之理由，而以上訴人等一度否認犯罪所持之
辯解為不足採，詳予指駁。所為論敘，俱有卷存之證據資料可資
覆按，從形式上觀察，並無判決違背法令之情形存在。按刑之量
定，係實體法上賦予法院職權裁量之事項，倘無逾越法律規定之
範圍，或濫用裁量權限之情形，即不得任意指摘為違法，而據為
第三審上訴之合法理由。又刑法第五十九條之酌量減輕其刑，必
須犯罪另有特殊之原因與環境等等，在客觀上足以引起一般同情
，認為即予宣告法定低度刑期尤嫌過重者，始有其適用。至於被
告無前科、素行端正、犯後坦承犯罪、態度良好等情狀，僅可為
法定刑內從輕科刑之標準，不得據為酌量減輕之理由。原判決業
已說明乙○○僅因江朝偉與謝同富間之私怨，即共持制式槍彈尋
釁，難認所為在客觀上足以引起一般同情而有情輕罰重之情形，
自無刑法第五十九條之適用；復審酌上訴人等之品行、犯罪動機
、犯罪情節、對社會治安所生危害及犯罪後態度等一切情狀，各
量處有期徒刑六年（併科罰金及諭知沒收），既無理由不備，亦
無逾法定刑度或無失出失入情形，不生違背法令問題。甲○○上
訴意旨指摘原判決量刑未審酌其帶同警方起獲槍枝，犯後態度顯
有悔意；乙○○上訴意旨則謂原審量刑違反比例原則、平等原則
，未予酌減其刑為違法，另泛詞質疑原判決所認定之事實，謂有
調查未盡云云，均核與法律規定得為第三審上訴理由之違法情形
不相適合。末查原判決理由敘述第一審對上訴人等所量處之刑，
其中併科罰金部分所載「新台幣二十萬元」（見判決書第十三頁
倒數第十行），顯為「新台幣十二萬元」之誤，此項文字之誤寫
，並不影響於全案情節與判決之本旨，參照司法院釋字第四三號
解釋，由原審以裁定更正即可，既非判決理由矛盾之屬，即不得
執為第三審上訴之合法理由。上訴人等此部分上訴為違背法律上
之程式，應予駁回。
據上論結，應依刑事訴訟法第三百九十七條、第四百零一條、第
三百九十五條前段，判決如主文。
中    華    民    國  九十七  年    一    月    十    日
                      最高法院刑事第二庭
                          審判長法官  紀  俊  乾
                                法官  黃  正  興
                                法官  陳  東  誥
                                法官  林  錦  芳
                                法官  徐  文  亮
      本件正本證明與原本無異
                                      書  記  官
中    華    民    國  九十七  年    一    月   十四   日
                                                 H


司法院資訊處製作；財團法人民間司法改革基金會備份。
